---
title: "Mietspiegel im Alleingang? Geht das?"
author: "Klaus Brückner, Statistikstelle der Stadt Passau"
date: "Oktober 2021"
output: slidy_presentation
---

```{r setup, include=FALSE}
knitr::opts_chunk$set(echo = FALSE)
```

## Die Vorgeschichte

-   2012 - kurz nach dem Zensus - wandten sich **unabhängig voneinander** sowohl Haus&Grund als auch der Mieterverein an den Oberbürgermeister: "Du hast doch jetzt eine Statistikstelle ... die soll endlich mal einen Mietspiegel aufstellen!"

-   Kurz vorher war an der Universität Passau im Rahmen einer Seminararbeit ein Tabellenmietspiegel erstellt worden, dieser sollte als Grundlage dienen.

-   Die extrem dünne Datenbasis des "Seminar"-Mietspiegels dazu sollte erheblich erweitert werden.

-   Ein "Arbeitskreis Mietspiegel" bestehend im Kern aus Mieterverein, Haus&Grund sowie der Stadt Passau wurde eingerichtet (und besteht seither als Dauereinrichtung).

## Das erste Problem

-   Die Mietspiegelerstellung war im wesentlichen als "Quasi-Null-Budget-Veranstaltung" geplant, d.h. eine umfangreiche persönliche Befragung war nicht vorgesehen.

    -   Lösung: Postalische Befragung aller Mitglieder von Haus&Grund (für die Eigentümerseite) sowie vom Mieterverein
    -   Repräsentativität? ... allenfalls fraglich
    -   Datenqualität? ... schwer einzuschätzen

## Trügerisches Erfolgserlebnis: Rücklauf von annähernd 3000 Fragebögen

-   ... von denen allerdings nur sehr deutlich unter 1.000 verwertbar waren (fehlende Angaben, Dubletten, Angaben zu Wohnungen außerhalb der Stadt Passau)

-   vermeintliche Lösung: Nacherhebung der fehlenden Angaben?

    -   Bei einer anonymen Erhebung?

## Fehlende Zellenbesetzung im Tabellenmietspiegel

Geplante Tabellendimenionierung:

-   Drei Lagen
-   Drei Größenklassen
-   Drei Baujahresklassen

Somit: 27 zu besetzende Tabellenfelder, dabei sind nach Faustregel 30 Fälle je Zelle erforderlich =\> 810 Fälle. Allerdings hielten sich weder Mieter noch Vermieter an die Vorgaben des zentralen Grenzwertsatzes, so dass nicht einmal die Hälfte der 27 Tabellenfelder nur ausreichend gefüllt waren.

## Methodenwechsel: Von der Tabelle zur Regression

-   Am Statistiklehrstuhl der Universität Passau wurden im Verlauf eines intensiven halben Tages die grundsätzlichen Vorteile einer Regressionsberechnung gegenüber der Tabellenmethode verdeutlicht.
-   Kollateralnutzen und in der Folge unverzichtbare Grundlage jeder weiteren Beschäftigung war der erste Kontakt mit R als Programmier- bzw. Skriptsprache.

## Der erste Regressionsmietspiegel

-   In Anlehnung an das "Regensburger Modell" wurde die Wohnungsgröße als der einflussstärkste Regressor festgestellt.
-   Alle weiteren Parameter führen zu Zu-/Abschlägen

## Verabschiedung, veröffentlichung

-   Abstimmung im AK Mietspiegel
-   Beschluss im Stadtrat
-   Gemeinsame Unterzeichnung und Veröffentlichung

## Erste Erfahrungen

-   Fast ausnahmslos positive Aufnahme des Mietspiegels im Mietmarkt
-   Gerichtliche Auseinandersetzungen um Mieterhöhungen gehen gegen null.
-   Aber: Begrifflichkeiten werden gerne mal falsch interpretiert.
-   Auskunftsdienst wird zur Daueraufgabe

## Nach zwei Jahren: Indexfortschreibung

-   Zwar hätten es die ersten Erfahrungen gerechtfertigt, einen von Grund auf neuen Mietspiegel zu erstellen (ohne die zahlreichen "Jugendsünden"),
-   Aber: Nach dem Jahrtausendhochwasser in 2013 war insbesondere der Mietwohnungsmarkt noch weit von einem Normalzustand entfernt.
-   Nach Abstimmung im AK Mietspiegel: Indexfortschreibung 2015-2017 und gleichzeitig ausführliche Vorbereitung einer Neuerhebung in 2017

## Mietspiegel 2.0

-   Vorgaben: Diesmal eine repräsentative Erhebung
-   Regressionsmodell
-   Anpassung/AKtualisierung der Lagenkartierung

## Erhebung nach außen vergeben

-   Beauftragt wurde ein Marktforschungsinstitut an der Uni Passau

-   Vorarbeit der Stadt:

    -   Lieferung einer Vorauswahl aus den Meldedaten

        -   Nur Haushaltsvorstände

        -   ohne eigenen Immobilienbesitz vor Ort

    -   Mitwirkung bei der Erstellung des Fragenkataloges

## Slide with Bullets

-   Bullet 1
-   Bullet 2
-   Bullet 3

## Slide with R Output

```{r cars, echo = TRUE}
summary(cars)
```

## Slide with Plot

```{r pressure}
plot(pressure)
```
