---
title: "Mietspiegel im Alleingang? Geht das?"
author: "Klaus Brückner, Statistikstelle der Stadt Passau"
date: "Oktober 2021"
output: slidy_presentation
---

```{r setup, include=FALSE}
knitr::opts_chunk$set(echo = FALSE)
```
## Die Vorgeschichte

- 2012 - kurz nach dem Zensus - wandten sich **unabhängig voneinander** sowohl Haus&Grund als auch der Mieterverein an den Oberbürgermeister: "Du hast doch jetzt eine Statistikstelle ... die soll endlich mal einen Mietspiegel aufstellen!"
- Kurz vorher war an der Universität Passau im Rahmen einer Seminararbeit ein Tabellenmietspiegel erstellt worden, dieser sollte als Grundlage dienen.
- Die extrem dünne Datenbasis des "Seminar"-Mietspiegels dazu sollte erheblich erweitert werden.
- 

## Das erste Problem
- Die Mietspiegelerstellung war im wesentlichen als "Quasi-Null-Budget-Veranstaltung" geplant, d.h. eine umfangreiche Befragung war nicht vorgesehen.
- Lösung: Postalische Befragung aller Mittglieder von Haus&Grund (für die Eigentümerseite) sowie vom Mieterverein

## Trügerisches Erfolgserlebnis: Rücklauf von annähernd 3000 Fragebögen
- ... von denen allerdings nur sehr deutlich unter 1.000 verwertbar waren (fehlende Angaben, Dubletten, Angaben zu Wohnungen außerhalb der Stadt Passau)
- vermeintliche Lösung: Nacherhebung der fehlenden Angaben? Bei einer anonymen Erhebung?

When you click the **Knit** button a document will be generated that includes both content as well as the output of any embedded R code chunks within the document.

## Slide with Bullets

- Bullet 1
- Bullet 2
- Bullet 3

## Slide with R Output

```{r cars, echo = TRUE}
summary(cars)
```

## Slide with Plot

```{r pressure}
plot(pressure)
```

