---
title: "Mietspiegel im Alleingang? Geht das?"
author: "Klaus Brückner, Statistikstelle der Stadt Passau"
date: "Oktober 2021"
output: slidy_presentation
---

```{r setup, include=FALSE}
knitr::opts_chunk$set(echo = FALSE)
```

## Die Vorgeschichte

-   2012 - kurz nach dem Zensus - wandten sich **unabhängig voneinander** sowohl Haus&Grund als auch der Mieterverein an den Oberbürgermeister: "Du hast doch jetzt eine Statistikstelle ... die soll endlich mal einen Mietspiegel aufstellen!"

-   Kurz vorher war an der Universität Passau im Rahmen einer Seminararbeit ein Tabellenmietspiegel erstellt worden, dieser sollte als Grundlage dienen.

-   Die extrem dünne Datenbasis des "Seminar"-Mietspiegels dazu sollte erheblich erweitert werden.

-   

## Das erste Problem

-   Die Mietspiegelerstellung war im wesentlichen als "Quasi-Null-Budget-Veranstaltung" geplant, d.h. eine umfangreiche Befragung war nicht vorgesehen.
    -   Lösung: Postalische Befragung aller Mitglieder von Haus&Grund (für die Eigentümerseite) sowie vom Mieterverein
    -   Repräsentativität? ... allenfalls fraglich
    -   Datenqualität? ... schwer einzuschätzen

## Trügerisches Erfolgserlebnis: Rücklauf von annähernd 3000 Fragebögen

-   ... von denen allerdings nur sehr deutlich unter 1.000 verwertbar waren (fehlende Angaben, Dubletten, Angaben zu Wohnungen außerhalb der Stadt Passau)
-   vermeintliche Lösung: Nacherhebung der fehlenden Angaben?
    -   Bei einer anonymen Erhebung? 

## Fehlende Zellenbesetzung im Tabellenmietspiegel

Geplante Tabellendimenionierung:

-   Drei Lagen
-   Drei Größenklassen
-   Drei Baujahresklassen

Somit: 27 zu besetzende Tabellenfelder, dabei sind nach Faustregel 30 Fälle je Zelle erforderlich => 810 Fälle. Allerdings hielten sich weder Mieter noch Vermieter an die Vorgaben des zentralen Grenzwertsatzes, so dass von 27 Tabellenfeldert nur 16 ausreichend gefüllt waren.

## Methodenwechsel: Von der Tabelle zur Regression

-  Am Statistiklehrstuhl der Universität Passau wurden im Verlauf eines intensiven halben Tages die grundsätzlichen Vorteile einer Regressionsberechnung gegenüber der Tabellenmethode verdeutlicht.
-  Kollateralnutzen und in der Folge unverzichtbare Grundlage jeder weiteren Beschäftigung war der erste Kontakt mit R

## Slide with Bullets

-   Bullet 1
-   Bullet 2
-   Bullet 3

## Slide with R Output

```{r cars, echo = TRUE}
summary(cars)
```

## Slide with Plot

```{r pressure}
plot(pressure)
```
